【裁判字號】    95,台上,2724
【裁判日期】    951130
【裁判案由】    給付借款
【裁判全文】
最高法院民事判決            九十五年度台上字第二七二四號
上  訴  人  合作金庫商業銀行股份有限公司
法定代理人  乙 ○ ○
訴訟代理人  高 進 發律師
被 上訴 人  立達工業股份有限公司
法定代理人  丙○○○
被 上訴 人  甲 ○ ○
上列當事人間請求給付借款事件，上訴人對於中華民國九十五年
三月七日台灣高等法院再審判決（九十三年度重再字第一五號）
，提起上訴，本院判決如下：
    主  文
原判決廢棄，發回台灣高等法院。
    理  由
本件上訴人中國農民銀行股份有限公司於民國九十五年五月一日
與合作金庫商業銀行股份有限公司合併，並以合作金庫商業銀行
股份有限公司為存續法人，有行政院金融監督管理委員會函可稽
。茲據合作金庫商業銀行股份有限公司聲明承受訴訟，核無不合
，應先敘明。
本件上訴人不服原審法院九十一年度上更﹙四﹚字第二七二號確
定判決（下稱原確定判決），依民事訴訟法第四百九十六條第一
項第一款規定，對之提起再審之訴，係以：兩造所辦理之系爭最
高限額一百二十萬美元信託占有登記，乃通謀虛偽意思表示所為
，被上訴人立達工業股份有限公司（下稱立達公司）並未進口該
一百二十萬美元之貨物，伊自不可能依信託收據規定向立達公司
領取及占有該一百二十萬美元信託物，原確定判決未斟酌此點，
自有違反論理法則及證據法則；伊已舉證證明上開信託占有登記
係屬雙方通謀虛偽意思表示，原確定判決竟認伊未舉證證明，違
反有關自由心證及論理、經驗法則；認定立達公司有提供一百二
十萬美元信託物，不僅違反邏輯，且與立達公司所出具信託收據
約定不符，違反論理法則；又認定信託收據係六十四年八月一日
由立達公司出具，顯然與立達公司所提出六十四年三月二十一日
動產擔保交易信託占有登記申請書及六十四年八月一日信託收據
之記載不符，違反論理及經驗法則；誤認立達公司借款二十九萬
七千二百七十九點四四美元所進口之二十八筆進口貨物並非本件
借款之擔保物，與卷附上開證據相違，有違自由心證；未詳加審
酌證據，採信林文淵會計師之鑑定，有違證據法則及論理法則；
認定伊已就信託占有物取償或該占有物於監管中失其存在，應由
伊負損害賠償責任，與卷附證據不符，違反證據法則；而原確定
判決與兩造間異議之訴之確定判決，係同一當事人、內容及主張
，在此要件下，謂原確定判決認定不受上開異議之訴確定判決之
拘束，顯違反最高法院三十年上字第八號判例要旨，有判決不適
用法規之違背法令云云，為其論據。
原審駁回上訴人再審之訴，係以：上訴人所指前開事由，於前訴
訟程序其對於原確定判決提起第三審上訴時，業已主張，並經最
高法院以九十三年度台上字第一二五九號民事裁定駁回其上訴在
案。原確定判決縱令有上訴人主張之再審事由，上訴人已依上訴
程序主張相同理由請求救濟，經最高法院以未合法表明上訴理由
而駁回其上訴，乃可歸責於上訴人不為合於上訴最高法院程式之
主張所致，與上訴人未以上訴主張，均屬上訴人知其事由而不以
上訴為主張，上訴人自不得於事後再以此等事由提起再審之訴。
上訴人既已依上訴主張其事由，其再執此提起本件再審之訴，依
民事訴訟法第四百九十六條第一項第一款但書規定，顯無理由等
詞，為其判斷之基礎。
按確定判決有民事訴訟法第四百九十六條第一項各款所列情形之
一者，當事人得以再審之訴對之聲明不服，但當事人已依上訴主
張其事由或知其事由而不為主張者，不在此限，固為同條但書所
明定。惟該但書之規定，係以當事人已依上訴主張其事由，則其
事由已受上級法院審判，為訴訟經濟計，乃不許當事人復以再審
之方法更為主張。故如其上訴係因不合法而被駁回者，因未受上
級法院實體審判，即無不許其以相同事由提起再審之訴之理。查
本件上訴人於前訴訟程序對於原法院九十一年度上更﹙四﹚字第
二七二號判決提起第三審上訴，本院係認其上訴為不合法，而以
九十三年度台上字第一二五九號裁定駁回其上訴，並未為實體上
之審判。上訴人依上訴主張之事由，既未受上級法院實體審判，
自無上開但書規定之適用。原審疏未注意及此，遽為上訴人敗訴
之判決，不無可議。上訴論旨，指摘原判決不當，聲明廢棄，非
無理由。
據上論結，本件上訴為有理由，依民事訴訟法第四百七十七條第
一項、第四百七十八條第二項，判決如主文。
中    華    民    國  九十五  年   十一   月   三十   日
                      最高法院民事第六庭
                          審判長法官  許  朝  雄
                                法官  謝  正  勝
                                法官  鄭  玉  山
                                法官  吳  麗  女
                                法官  袁  靜  文
      本件正本證明與原本無異
                                      書  記  官
中    華    民    國  九十五  年   十二   月   十四   日
                                                      j


司法院資訊處製作；財團法人民間司法改革基金會備份。
